【裁判字號】    97,建,77
【裁判日期】    971125
【裁判案由】    給付工程款
【裁判全文】
臺灣臺中地方法院民事判決  97年度建字第77號
原      告  蘇淑貞（即科訊工程行）
訴訟代理人  廖健智律師
複 代 理人  洪明立律師
複 代 理人  甲○○
            丁○○
被      告  丙○○    國民
上當事人間請求給付工程款事件，本院於民國97年10月30日言詞
辯論終結，判決如下：
    主    文
被告應給付原告新台幣陸拾玖萬仟元，及自民國九十七年五月
二日起至清償日止，按週年利率百分之五計算之利息。
訴訟費用新台幣柒仟陸佰元由被告負擔。
    事實與理由
一、本件原告起訴原聲明求為：「被告應給付原告新台幣（下同
    ）693,000元及自支付命令繕本送達翌日起至清償日止，按
    年息百分之5計算利息之判決」，嗣於支付命令送達被告後
    ，被告於民國97年5月2日具狀提出異議，原告所為支付命令
    之聲請視為起訴，嗣原告訴訟代理人並於97年6月17日言詞
    辯論期日當庭陳明變更上開遲延利息起算日自97年5月2日起
    算，核為減縮其應受判決事項之聲明，與民事訴訟法第255
    條第1項第3款之規定並無不符，自為法之所許，合先敘明。
二、原告主張：原告於95年12月間向被告承攬「乙○○、林朝義
    等二人住房新建工程」之水電工程（下稱系爭水電工程），
    約定承攬報酬為工程估價單所載之315萬元，原告並已依約
    完成全部工程進度之百分之60。惟於工程進行期間，因被告
    之事由，被告與訴外人乙○○、林朝義協議終止承攬契約，
    原告因契約終止所得對被告請求之水電工程款，經與被告協
    議後，雙方於協議書約定依估價單付款比例約百分之60計算
    。兩造就本件工程款之請求金額既已達成合意，自應以該協
    議書之約定為準。惟被告僅支付系爭工程款38％，尚餘22％
    即693,000元未給付，故原告自得向被告請求尚欠之工程款
    693,000元及加給法定遲延利息，爰依法提起本件訴訟。並
    聲明：被告應給付原告693,000元，及自97年5月2日起至清
    償日止，按週年利率百分之5計算之利息。
三、被告則以：伊係望角營造有限公司（下稱望角公司）之工地
    主任，伊將系爭水電工程以個人名義發包予原告，工程款總
    額及施工項目如估價單所示。協議書簽立當日，主要係伊與
    業主乙○○、林朝義及訴外人望角公司為協議，原告之夫戊
    ○○僅係列席，該協議書第4項所以記載原告得向被告請求
    之水電工程款為兩造水電工程合約付款比例約百分之60，係
    因當時戊○○一直強調原告已完成系爭水電工程百分之60，
    並非表示係依據工程估價單上所載金額之百分之60據以計算
    補償金額．且伊以為於協議書上記明雙方自行處理，係表示
    原告將來會再與伊確定完工比例。而伊事後亦確曾於97年3
    月29日與訴外人戊○○會勘確定原告完成之工程比例僅有百
    分之36.4，且伊實際所付款項已達百分之38，本件工程款伊
    已依雙方請款明細表，按照實際工程進度付清工程款等語，
    資為抗辯。並聲明：駁回原告之訴。
四、兩造不爭執之事實：
（一）原告於95年12月間向被告承攬系爭水電工程，其承攬報酬
      約定為315萬元，
（二）系爭水電工程所應施工之項目及其所需金額如工程估價單
      （見本院卷附原證一）所載，
（三）被告迄今實際上已給付之工程款比例達系爭水電工程之38
      ％。
（四）被告於96年3月21日與代表原告之戊○○簽訂協議書，終
      止兩造間之承攬契約，該契約書第4條記載：丁方（按即
      ）原告得向乙方（按即被告）請求之本件水電工程款比例
      為約百分之60。
五、查原告於95年12月間向被告承攬系爭水電工程，其施工項目
    及各該項目所需金額均如工程估價單（見本院卷附原證一）
    所示，承攬報酬總額約定為315萬元。嗣兩造因故終止承攬
    契約，被告並於96年3月21日與代理原告之訴外人戊○○簽
    訂協議書，該協議書第4項記載原告得向被告請求之本件水
    電工程款為兩造間水電工程合約付款比例約百分之60之事實
    ，已為兩造所不爭執，並有工程估價單及協議書附卷可稽，
    自堪信為真實。
六、惟原告主張其於承攬契約終止後，得向被告請求之工程款金
    額，經兩造協議後，已達成合意以前述協議書第4項所載之
    按原定承攬報酬總額約百分之60計算。扣除被告已為給付之
    工程款，尚欠693,000元未給付等情。則為被告所否認，並
    以前揭情詞置辯。是本件兩造爭執之重點，顯在於：（1）
    兩造是否應受協議書第4項所為約定之拘束？（2）被告是否
    已付清系爭水電工程之承攬報酬？經查：
（一）兩造是否應受協議書第4項所為約定之拘束？
 （1）按解釋私人之契約，應通觀全文，並斟酌立約當時之情形
      ，以期不失立約人之真意；又解釋契約，固須探求當事人
      立約時之真意，不能拘泥於契約之文字，但契約文字業已
      表示當事人真意，無須別事探求者，即不得反捨契約文字
      而更為曲解，最高法院18年上字第1727號及17年上字第
      1118號判例參照。觀諸卷存原告所提出之該協議書（見原
      證一），其上記載立書人有四人，分別為乙○○、林朝義
      （按即該協議書所指之甲方），被告（按即該協議書所指
      之乙方），訴外人望角公司（按即該協議書所指之丙方）
      及原告（按即該協議書所指之丁方，原告當時係由訴外人
      即原告之夫戊○○代理），並揭明該協議書所以訂立，係
      就甲、乙、丙三方於95年12月5日簽訂之住房新建工程契
      約終止事宜，議定其處理方式，且於協議書第1項至第3項
      載明有關甲、乙、丙三方於契約終止後，其彼此間之權利
      義務內容。至於第4項始與兩造間之系爭水電工程相關，
      其內容記載：「丁方（按即原告）得向乙方（按即被告）
      請求之本件水電工程款（為乙丁雙方簽訂之水電工程合約
      付款比例約百分之60），由乙方與丁方自行處理，與甲方
      無涉」，是依此項契約文字之文義而論，兩造應已合意約
      定系爭水電工程契約終止後，原告得向被告請求給付之工
      程款金額約為兩造間原定系爭水電工程承攬報酬總額之百
      分之60，且此部分工程款之給付義務，與被告之業主即訴
      外人乙○○、林朝義無涉，當屬無疑
 （2）被告雖辯稱：協議書簽訂當時，戊○○僅係列席，且一直
      強調原告已施作完成之工程已達百分之60，並非兩造已合
      意約定依據工程估價單上所載承攬報酬總額之百分之60，
      據以計算應補償原告之金額。且協議書第4項已記明雙方
      自行處理等語，此表示兩造嗣後會再確定完工之比例，且
      伊與戊○○事後確已於97年3月29日會勘協議確定原告完
      成之工程比例僅百分之36.4，伊實際已付之工程款既達系
      爭水電工程之百分之38，故本件工程款已經付清云云，並
      舉證人乙○○及其妻謝玉燕為證據方法。惟查，證人即該
      協議書簽立時均在場之乙○○及其妻謝玉燕於本院審理時
      已到場證稱：伊等當初將房屋新建工程發包予被告，因被
      告一直延遲完工，無法如期交屋，故伊等只好約被告出面
      談終止契約之事宜。協議書上所載之望角公司人員及科訊
      工程行之戊○○係被告帶來的，伊等均不認識。被告應係
      向望角公司借牌，而以望角公司名義與伊等簽立工程承攬
      契約。當初協調時，伊等僅針對與被告間之工程糾紛為協
      商，至於協議書第4項之約定，係被告與科訊工程行人員
      在一旁洽談，伊等並不清楚細節及內容，僅知道係科訊工
      程行人員要求備註在協議書上。協議書係在事務所簽訂的
      ，內容均是當場討論才擬定，再由律師事務所人員幫忙繕
      打。當初談終止契約時，並未估算被告已完工之比例，伊
      等亦不清楚水電部分已完工之比例為何等語明確。是依其
      二人之證言可知，證人乙○○所以會與被告簽立該協議書
      ，係為終止其與被告間之住房新建工程承攬契約，並處理
      終止後雙方間之權利義務事宜，至於兩造間何以會於契約
      書為前揭第4項約定之內容，證人則不清楚，足見其證言
      尚難執為被告有利之認定。更何況兩造既已於協議書之末
      之立書人欄簽名確認協議書所載之全部內容，自難認代理
      原告之戊○○僅為列席，兩造間並未有上開第4項內容約
      定之合意。是被告所辯，是否屬實，已有可疑。
 （3）復查，原告之夫戊○○與被告訂立該協議書後，嗣後固曾
      於97年3月29日再與被告會面，然戊○○此行之目的係要
      向被告請款，並非與原告會勘確認完工之比例，此因雙方
      早於97年3月21日即協議完成。當初協議時，戊○○係依
      據日報表等資料，核算原告已完工之比例為百分之60 ，
      並以之與被告協議，記載於協議書上，當時被告並未反對
      ，亦未表示將來要再會勘確認完工之比例等情，業據證人
      戊○○證述無誤。至於被告所提之工程估價單，其上雖有
      打勾註記之符號，並以手寫方式記載：「註：依工程估價
      單，目前施工累計工程款1,147,801元，約36.4％，本工
      程實際付工程款38％」等字。然證人戊○○已否認該工程
      估價單上之打勾符號註記係其所為，且證陳：當天被告自
      行拿出估價單開始打勾，並稱打勾項目係伊已完工請領之
      工程款等語明確。原告雖一再爭執打勾符號確係證人戊○
      ○本人所自行註記已完工請款部分云云。然姑不論該等打
      勾符號究係由被告，抑或者由證人戊○○註記勾打於工程
      估價單上，縱認係由證人戊○○所為，參照被告所提出之
      請款登記卡，頂多僅可認為各該打勾之工程項目，業經原
      告施作完成，並經原告向被告請領得工程款無誤，然並無
      法執此遽爾推論原告所施作完成之工程項目僅此而已，未
      達工程進度之百分之60。且被告既自承上開手寫字跡內容
      係由其事後自行加註上去，並未經證人戊○○簽名確認，
      則又如何能以被告該等片面之記載，遽爾推論其所辯上情
      係屬實情？是被告所辯，因乏積極證據證明，自尚難使本
      院憑信。
 （4）按當事人締結之契約一經合法成立，其在私法上之權利義
      務，即應受契約之拘束，不容一造任意反悔請求解約或無
      故撤銷（最高法院19年上字第985號及20年上字第1727號
      判例參照）。查兩造既已於協議書第4項約明雙方間之承
      攬契約終止後，原告得向被告請求之工程款為兩造間系爭
      水電工程承攬報酬約百分之60之比例，則揆之上開判例意
      旨，有關兩造間之權利義務內容，即應受此項約定之拘束
      。至於原告實際完工之比例為何，已無關重要，故被告聲
      請命行鑑定原告實際上已完成系爭水電工程之比例程度，
      本院核無必要，附此敘明。
（二）被告是否已付清系爭水電工程之承攬報酬？
      兩造於系爭水電工程契約終止後，既於95年3月21日簽訂
      之協議書第4項約定原告得向被告請求之工程款金額為原
      定承攬報酬約百分之60，已如前述，且被告迄今已給付原
      告之工程款比例僅達系爭水電工程百分之38，復為兩造不
      爭執之事實，則原告主張被告尚欠百分之22之工程款693,
      000元未給付（計算方式：3,150,00022％＝693,000）
      ，顯非無稽。被告抗辯原告完工比例僅36.4％，其已給付
      之工程款已達系爭水電工程之百分之38，本件工程款已經
      付清云云，尚非可採。
七、綜上所述，原告主張其向被告承攬系爭水電工程，兩造已於
    協議書約定按照工程估價單所載承攬報酬315萬元約百分之
    60比例計算被告應給付之工程款金額，扣除被告迄已給付之
    工程款數額，尚有693,000元工程款未清償等情，既屬可信
    ，被告所辯，尚非可取。從而，原告請求被告給付693,000
    元及自支付命令送達後之97年5月2日起至清償日止，按週年
    利率百分之5計算之利息，為有理由，應予准許．
八、本件事證已臻明確，兩造其餘主張及舉證，與本件判決結果
    尚不生影響，爰不逐一贅敘，併此敘明。
九、本件訴訟費用額確定為7,600元，由敗訴之被告負擔。
十、訴訟費用負擔之依據：民事訴訟法第78條。
中    華    民    國    97    年    11    月    25    日
                  民事第二庭    法  官  吳美蒼
正本係照原本作成。
如對本判決上訴，須於判決送達後20日內向本院提出上訴狀。
中    華    民    國    97    年    11    月    25    日
                                書記官


司法院資訊處製作；財團法人民間司法改革基金會備份。
